ACORDAO-COMPLETO-2295846

ACÓRDÃO 846/2020 ATA 3/2020 - PRIMEIRA CÂMARA

VISTOS, relatados e discutidos estes embargos de declaração opostos por Confederação Nacional de Saúde, Hospitais e Estabelecimentos e Serviços (CNS) , Maria Freitas da Silva, Marinalda Tavares Virgínio e Sérgio Soares Moura Rezende ao Acórdão 2824/2017-TCU-Primeira Câmara;
ACORDAM os Ministros do Tribunal de Contas da União, reunidos em Sessão da 1ª Câmara, com fundamento nos artigos 32, inciso II, e 34, da Lei 8.443/1992 e diante das razões expostas pelo Relator, em:
9.1. conhecer dos embargos de declaração opostos pela Confederação Nacional de Saúde, Hospitais e Estabelecimentos e Serviços para, no mérito, rejeitá-los;
9.2. não conhecer dos embargos de declaração opostos por Maria Freitas da Silva, Marinalda Tavares Virgínio e Sérgio Soares Moura Rezende, por não atendidos os requisitos de admissibilidade;
9.3. dar ciência da deliberação aos recorrentes, à Secretaria Especial de Previdência e Trabalho do Ministério da Economia e ao Procurador-Chefe da Procuradoria da República na Paraíba.

Embargos de declaração interposto por Confederacao Nac de Saude Hospitais Estb e Servicos,Maria Freitas da Silva,Marinalda Tavares Virginio,Sergio Soares Moura Rezende contra o Acórdão 2.824/2017-TCU-1ª Câmara que julgou irregulares suas contas.

Primeira Câmara

Estado da Paraíba.

3. Interessados/Responsáveis/Recorrentes:
3.1. Interessados: Secretaria Especial de Previdência e Trabalho do Ministério da Economia. 
3.2. Responsáveis: Cláudio José Allgayer (XXX.118.380-XX); Confederação Nacional de Saúde, Hospitais e Estabelecimentos e Serviços (CNS) (97.496.574/0001-34); Francisco Ubiratan Dellape (XXX.559.178-XX); Gilbran Gaudêncio Asfora (XXX.761.414-XX); Haroldo Coutinho de Lucena (XXX.437.574-XX); Maria Freitas da Silva (XXX.820.494-XX); Maria Neusa de Morais Costa (XXX.045.144-XX); Marinalda Tavares Virgínio (XXX.516.444-XX); Pedro Erival Costa (XXX.000.104-XX); Sérgio Soares Moura Rezende (XXX.095.974-XX).
3.3. Recorrentes: Confederação Nacional de Saúde, Hospitais e Estabelecimentos e Serviços (CNS) (97.496.574/0001-34); Maria Freitas da Silva (XXX.820.494-XX); Marinalda Tavares Virgínio (XXX.516.444-XX); Sérgio Soares Moura Rezende (XXX.095.974-XX).

13.1. Ministros presentes: Vital do Rêgo (na Presidência) e Walton Alencar Rodrigues (Relator).
13.2. Ministro-Substituto convocado: Marcos Bemquerer Costa.
13.3. Ministro-Substituto presente: Weder de Oliveira.

ACORDAO-COMPLETO-2524447

Acórdão 9160/2022 - Primeira Câmara

ACORDAO-COMPLETO-2423523

Acórdão de Relação 8681/2020 - Primeira Câmara

Acórdão de Relação

WALTON ALENCAR RODRIGUES

Ministro Walton Alencar Rodrigues.

Trata-se de embargos de declaração opostos por Maria Freitas da Silva (peça 218) , Marinalda Tavares Virgínio (peça 219) , Sérgio Soares Moura Resende (peça 220) , todos de conteúdo e forma idênticos, e Confederação Nacional de Saúde, Hospitais e Estabelecimentos e Serviços - CNS (peça 190) ao Acórdão 2824/2017-TCU-Primeira Câmara, cujo teor é o seguinte:
"VISTOS, relatados e discutidos estes autos de tomada de contas especial instaurada pelo Ministério do Trabalho e Emprego em razão de irregularidades verificadas na aplicação de recursos federais oriundos do Plano Nacional de Qualificação do Trabalhador, os quais foram transferidos para o Estado da Paraíba por meio do 4º Termo Aditivo ao Convênio MTB/SEFOR 25/96;
ACORDAM os Ministros do Tribunal de Contas da União, reunidos em sessão da Primeira Câmara, com fundamento nos arts. 1º, inciso I, 16, incisos I e III, alínea "c", 19 e 23, inciso III, da Lei n° 8.443/1992, c/c os arts. 207, 209, inciso III, 210 e 214, inciso III, do Regimento Interno, e ante as razões expostas pelo Relator, em:
9.1. excluir a responsabilidade de Marinalva de Azevedo Andrade, Gilbran Gaudêncio Asfora e do Estado da Paraíba;
9.2. acolher as alegações de defesa de Maria Neuza de Morais Costa;
9.3. julgar regulares as contas de Maria Neuza de Morais Costa, dando-lhe quitação plena;
9.4. acolher parcialmente as alegações de defesa da Confederação Nacional de Saúde (CNS) especificamente quanto à prescrição da pretensão punitiva do Tribunal;   
9.5. rejeitar as alegações de defesa apresentadas por Haroldo Coutinho de Lucena, Maria Freitas Silva, Marinalda Tavares Virgínio, Sérgio Soares Moura Resende e Pedro Erival Costa;
9.6. julgar irregulares as contas de Haroldo Coutinho de Lucena, Maria Freitas Silva, Marinalda Tavares Virgínio, Sérgio Soares Moura Resende, Pedro Erival Costa e Confederação Nacional de Saúde (CNS) , condenando-os, em solidariedade, ao pagamento das quantias abaixo discriminadas, atualizadas monetariamente e acrescidas dos juros de mora, calculadas a partir da data especificada até a efetiva quitação do débito, fixando-lhes o prazo de quinze dias, desde a ciência, para que comprovem, perante o Tribunal, o recolhimento da referida quantia aos cofres do Fundo de Amparo ao Trabalhador (FAT) ;
	Data
	Valor 
	Tipo

	26/5/1998 
	R$ 74.844,00 
	Débito

	5/6/1998 
	R$ 74.844,00 
	Débito

	29/7/1998 
	R$ 74.844,00 
	Débito

	3/9/1998 
	R$ 74.844,00 
	Débito

	26/5/1998
	R$ 40.304,00
	Crédito

9.7. autorizar, desde logo, a cobrança judicial das dívidas, nos termos do art. 28, inciso II, da Lei nº 8.443/1992, caso não atendida a notificação; 
9.8. remeter cópia do acórdão, bem como do relatório e voto que o fundamentam à Procuradoria da República no Estado da Paraíba, para ajuizamento das ações civis e penais cabíveis, nos termos do art. 16, § 3º, da Lei nº 8.443/1992, c/c o art. 209, § 7º, do Regimento Interno."
Os embargantes, cujas peças são idênticas, afirmaram que o Tribunal foi omisso no enfrentamento das teses apresentadas pela defesa tendo em vista que não teria analisado todos os pontos apresentados pela defesa. 
Entretanto, não indicaram expressamente quais seriam as alegações de defesa não consideradas na formação do juízo da decisão atacada, limitando-se a afirmações genéricas sobre omissão no Acórdão 2824/2017-TCU-Primeira Câmara.
A CNS, por seu turno, alega vício de contradição ou, pelo menos, de omissão no acórdão porque o Tribunal teria deixado de aplicar-lhe as mesmas razões, de ordem temporal e impeditivas de condenação, utilizadas para excluir as responsabilidades de Gilbran Gaudêncio Asfora e do estado da Paraíba.
Especificamente, afirma que Gilbran Gaudêncio Asfora e o estado da Paraíba foram citados em razão de os recursos federais terem sido depositados no Banco do Estado da Paraíba (Paraiban) , o que impediria o estabelecimento do nexo entre os recursos e o objeto do convênio.
Ao analisar as alegações de defesa desses responsáveis, a Sec/PB sustentou que o depósito de recursos de convênios em conta corrente no Paraiban, apesar de irregular, era prática comum adotada pelo governo do estado da Paraíba que já tinha sido observada pelo Tribunal. Concluiu, assim, que esse fato e o decurso de quinze anos entre a ocorrência do fato e a citação eram motivos suficientes para a exclusão das suas responsabilidades.
A CNS alega, ainda, que, no voto condutor do acórdão embargado, há o reconhecimento de que o depósito no banco estadual era irregular e que impedia o estabelecimento do nexo causal entre os recursos federais e os gastos realizados no âmbito do convênio. Entretanto, a responsabilidade de Gilbran Gaudêncio Asfora teria sido afastada em razão do decurso de tempo, nos termos propostos pela Sec/PB.
A embargante concluiu que a razão central para a exclusão da responsabilidade de Gilbran Gaudêncio Asfora não foi a irregularidade de sua conduta, mas o prejuízo que o lapso temporal entre a data de ocorrência da irregularidade e de citação causaria à sua capacidade de se defender.
Portanto, a embargante insurge-se contra a pretensa omissão de o Tribunal de não lhe ter aplicado a mesma solução e requer que o acórdão embargado seja modificado para excluir a sua responsabilidade.
A unidade técnica informou que há nos autos recurso de reconsideração pendente de exame de admissibilidade (peça 199) .
É o relatório.

Murillo Silva da Rosa (34.132/OAB-DF) e outros; Sheyner Yasbeck Asfora (11590/OAB-PB); Sergio Murilo Santos Campinho (55174/OAB-RJ) e outros; Aluízio José Sarmento de Lima Silva (8939/OAB-PB); John Johnson Gonçalves Dantas de Abrantes (1663/OAB-PB) e outros; Rodrigo Azevedo Toscano de Brito (9312/OAB-PB) e outros; Delosmar Domingos de Mendonça Junior (4539/OAB-PB) e outros; Getúlio Bustorff Feodrippe Quintão (3397/OAB-PB).

Não atuou.

TOMADA DE CONTAS ESPECIAL. MTE. PLANFOR. 4º TERMO ADITIVO AO CONVÊNIO MTB/SEFOR 25/96. ATIVIDADES DE QUALIFICAÇÃO PROFISSIONAL. CONTRATAÇÃO DA CONFEDERAÇÃO NACIONAL DE SAÚDE - CNS. ENTIDADE SEM ESTRUTURA E PREVISÃO ESTATUTÁRIA PARA A REALIZAÇÃO DOS CURSOS. TRANSFERÊNCIA DA EXECUÇÃO DOS CURSOS AO CEFOR. RETENÇÃO DE VALOR SUBSTANCIAL PELA CNS POR MERA INTERMEDIAÇÃO. CONTAS IRREGULARES. DÉBITO. EMBARGOS DE DECLARAÇÃO. NÃO CONHECIMENTO DE UNS. AUSÊNCIA DE INDICAÇÃO DO PONTO OMISSO. CONHECIMENTO DE OUTROS. INEXISTÊNCIA DE VÍCIOS DE OMISSÃO OU CONTRADIÇÃO NA DECISÃO EMBARGADA. REJEIÇÃO. CIÊNCIA. Não se conhece de embargos de declaração que não indicam a omissão, contradição, obscuridade ou erro material supostamente existente na deliberação recorrida, nos termos dos art. 1.023 do CPC.

TOMADA DE CONTAS ESPECIAL (TCE)

não atuou.

Preenchidos os requisitos de admissibilidade estabelecidos nos artigos 32, inciso II, e 34, da Lei 8.443/1992, conheço dos embargos de declaração opostos por Confederação Nacional de Saúde, Hospitais e Estabelecimentos e Serviços (CNS) .
Os embargos de declaração opostos por Maria Freitas da Silva, Marinalda Tavares Virgínio e Sérgio Soares Moura Resende não indicam especificamente as omissões existentes na deliberação recorrida. Assim, considerando o entendimento firmado por meio do Acórdão 108/2019-TCU-Plenário, não conheço dos recursos opostos por esses responsáveis. 
A decisão embargada julgou irregular tomada de contas especial instaurada pelo Ministério do Trabalho e Emprego em desfavor de Haroldo Coutinho de Lucena, Maria Freitas Silva, Marinalda Tavares Virgínio, Sérgio Soares Moura Resende, Pedro Erival Costa e CNS, condenando-os solidariamente ao ressarcimento do débito apurado em razão de irregularidades verificadas na aplicação de recursos federais oriundos do Plano Nacional de Qualificação do Trabalhador, que foram transferidos ao estado da Paraíba por meio do 4º Termo Aditivo ao Convênio MTB/SEFOR 25/96.
A CNS alegou contradição ou, pelo menos, omissão no Acórdão 2824/2017-TCU-Primeira Câmara porque as razões que motivaram o afastamento das responsabilidades de Gilbran Gaudêncio Asfora não teriam sido a ela aplicadas.
A embargante argumenta que o lapso temporal entre a ocorrência dos fatos e a citação dos responsáveis, que teria afastado a responsabilidade de Gilbran Gaudêncio Asfora, deveria ter sido aproveitada para afastar também a sua responsabilidade tendo em vista a dificuldade que o longo tempo teria causado a sua capacidade de apresentação de alegações de defesa.
Requer que sejam providos os embargos declaratórios.
Feita a apresentação, passo a decidir.
Não há vícios de omissão nem de contradição no Acórdão 2824/2017-TCU-Primeira Câmara.
Ao contrário do que alega a CNS, a responsabilidade de Gilbran Gaudêncio Asfora não foi afastada em razão do lapso temporal, mas porque ele não foi o responsável pela transferência dos recursos federais para a conta corrente do banco estadual.
Gilbran Gaudêncio Asfora foi citado exclusivamente em razão da transferência indevida dos recursos da conta específica do convênio para a conta corrente do banco estadual. Esclarecido o seu não envolvimento na transferência dos recursos, restou a afastada a sua responsabilidade.
O argumento relativo ao lapso temporal serviu apenas para motivar a decisão de não mais perquirir os responsáveis pela transferência indevida dos recursos federais da conta corrente específica do convênio, conforme expresso no voto condutor do Acórdão 2824/2017-TCU-Primeira Câmara.
A CNS, por sua vez, foi condenada por falta de condições e perfil técnico para realizar os serviços objeto do convênio, tendo atuado como mera intermediária dos recursos, conduta diversa daquela que ensejou a citação de Gilbran Gaudêncio Asfora. 
Dessa forma, não existem a contradição e a omissão alegadas pela CNS.
Registro que há nos autos recurso de reconsideração pendente de exame de admissibilidade.
Ante o exposto, rejeito os embargos de declaração opostos pela CNS e voto por que o Tribunal acolha a minuta de acórdão que ora submeto à deliberação do colegiado. 
TCU, Sala das Sessões Ministro Luciano Brandão Alves de Souza, em 11 de fevereiro de 2020.
WALTON ALENCAR RODRIGUES 
Relator